臺灣臺中地方法院民事判決　　　　　　100年度簡上字第277號
上　訴　人
即被上訴人　郭耀聲
被　上訴人
即　上訴人　蘇資濱
上列當事人間請求損害賠償等事件，兩造對於中華民國100年8月
31日本院100年度簡字第14號第一審判決提起上訴，本院於100年
12月2日言詞辯論終結，判決如下：
    主    文
兩造上訴均駁回。
第二審訴訟費用由兩造各自負擔。
    事實及理由
一、上訴人即被上訴人郭耀聲（下簡稱上訴人郭耀聲）方面：
（一）於原審起訴略以：兩造均係臺中市○區○○街61號「鴻福
      公園雅築社區大樓」之住戶，上訴人即被上訴人蘇資濱（
      下簡稱上訴人蘇資濱）於民國85年至89年間擔任大樓管理
      委員會主任委員之期間（上訴人郭耀聲當時擔任事務委員
      ），不召開區分所有權人會議，且不公布收支帳目，管理
      費基金流向不明，帳簿不交出結算，致大樓管理委員會也
      告結束。其後91、92年間，上訴人蘇資濱以電梯運轉問題
      向大樓全體住戶收取電梯維修費用，經過一段很長時日，
      住戶又發覺收入大於支出很多，且電梯維修費也高於市場
      行情很多，每個月收支明細應公布卻不公布，電梯維修費
      款項沒有存入銀行的專款專戶。97年10月間，上訴人蘇資
      濱又以電梯運轉問題向新進住戶稱其為大樓主委，而欲收
      取不當之金錢，乃於大樓電梯內貼上「電梯維修費估價單
      」（註：即本院98年度訴字第2285號起訴狀之附件1）及
      「自救委託書」（註：即同上起訴狀之附件2）。因有前
      車之鑑，為防新進住戶受騙，故上訴人郭耀聲乃於97年10
      月11日在上訴人蘇資濱所貼之電梯維修費估價單及自救委
      託書旁，貼上「告知」（註：即同上起訴狀之附件3）。
      然上訴人蘇資濱竟於2日後之97年10月13日，於上訴人郭
      耀聲所貼之「告知」旁，故意貼上「滿口胡說，公道自在
      人心，眾人皆知，別不要臉，無恥」之文件（註：如同上
      起訴狀附件4，下稱系爭侮辱文件），足以貶損上訴人郭
      耀聲之人格尊嚴，已侵害上訴人郭耀聲之名譽權，爰依民
      法第184條第1項、第195條第1項侵權行為之法律關係，向
      上訴人蘇資濱請求非財產上之損害賠償。並聲明：上訴人
      蘇資濱應給付上訴人郭耀聲新台幣（下同）15萬元，及自
      起訴狀繕本送達之翌日起至清償日止按年息5%計算之利息
      。
（二）於上訴審補稱略以：
  １、上訴人郭耀聲係於上訴人蘇資濱張貼「電梯維修費估價單
      」後約2-3天，於97年10月11日張貼「告知」。該「告知
      」之內容洵屬可受社區大樓住戶討論、公評之事項文字用
      語，並無任何偏激不堪、聳動甚或人身侮辱之詞句字眼，
      確為上訴人郭耀聲將所認知之事實陳述混合意見表達之評
      論而已，且業經鈞院100年度再易字第5號判決上訴人郭耀
      聲應賠償上訴人蘇資濱5萬元。而上訴人蘇資濱因上訴人
      郭耀聲張貼「告知」後，再張貼系爭侮辱文件之行為，與
      鈞院100年度再易字第5號判決有密不可分之對等關係，原
      審判決卻僅判上訴人蘇資濱賠償1萬元，不符兩件訴訟之
      「比例原則」。又上訴人郭耀聲為高中畢業，目前從事工
      程安全器材生意，每月營收約40萬元，名下有房屋1棟、
      土地17筆等語。
  ２、並聲明：原判決不利上訴人郭耀聲之部分廢棄；上訴人蘇
      資濱應再給付14萬元，及自99年10月30日起至清償日止，
      按週年利率百分之5計算之利息。並駁回上訴人蘇資濱之
      上訴。
二、被上訴人即上訴人蘇資濱方面：
（一）系爭侮辱文件前經上訴人郭耀聲向上訴人蘇資濱提起刑事
      附帶民事損害賠償（鈞院98年度附民字第324號），嗣經
      臺灣高等法院臺中分院99年度上易字第126號民事判決（
      下稱前案判決）確定，且與上訴人蘇資濱於97年10月28
      日所張貼之內容為「通告本大樓（二）樓有一隻大害蟲，
      專門製造是非、造謠、欺騙，說不實的話傷害別人，這種
      缺乏良心及善良人性的黑心下流貨色，胡言亂語、胡說八
      道，像一隻垂死的瘋狗到處亂吠亂叫，顯出骯髒、卑鄙、
      無恥、下流的行為讓人不齒。其目的就想讓大樓各種設備
      不能運作，使大樓荒廢，大家都不能住下去，以達到只有
      自己住的自私黑心，其行必遭天譴」之函文（下稱「通告
      文」），張貼時間緊接、地點同一，應涵攝於同一侵害行
      為之內。是本件上訴人郭耀聲提起本件訴訟，為重複起訴
      ，法院應予以裁定駁回。又系爭侮辱文件並未具體指名，
      係針對匿名影射上訴人蘇資濱之人所寫，並未指涉任何特
      定人，屬言論自由，無侵害名譽可言等語，並聲明：駁回
      上訴人郭耀聲之訴。
（二）於上訴審補稱略以：
  １、上訴人郭耀聲係於97年10月3日張貼「告知」，上訴人蘇
      資濱確有寫系爭侮辱文件，並於97年10月4日張貼，上訴
      人郭耀聲主張上訴人蘇資濱張貼系爭侮辱文件是97年10月
      13日，並無證據。且上訴人蘇資濱張貼系爭侮辱文件所使
      用之言語，相較於前揭「通告文」，無論是內容涵義、文
      字數量或用字遣詞皆輕微甚多，且張貼時間緊接、地點同
      一，閱覽之人又是社區大樓住戶，足認上訴人郭耀聲所受
      之損害，業因前案判決命上訴人蘇資濱賠償上訴人郭耀聲
      5萬元而獲得填補，何來損害之有。
  ２、並聲明：原判決不利上訴人蘇資濱之部分廢棄；廢棄部分
      請求駁回上訴人郭耀聲在第一審之訴。並駁回上訴人郭耀
      聲之上訴。
三、原審法院審理後，斟酌兩造之主張及攻擊防禦方法之結果，
    認上訴人郭耀聲依侵權行為之法律關係請求上訴人蘇資濱給
    付10,000元，為有理由，應予准許；逾此部分請求（即14
    萬元部分），為無理由，應予駁回，而為上訴人郭耀聲一部
    勝訴、一部敗訴之判決，並以所命給付之金額未逾50萬元，
    而依職權宣告假執行。上訴人郭耀聲、蘇資濱就受敗訴判決
    部分，聲明不服，各自提起上訴。
四、本院得心證之理由：
（一）上訴人蘇資濱張貼系爭侮辱文件之侵權行為，與97年10月
      28日張貼「通告文」之侵權行為，並非同一事件：
  １、按民事訴訟法所謂一事不再理之原則，乃指同一事件已有
      確定之終局判決而言。所謂同一事件，必同一當事人，就
      同一訴訟標的而為訴之同一聲明，若此三者有一不同，即
      不得謂為同一事件（最高法院90年度台上字第221號裁定
      ）。至於訴訟標的法律關係因其原因事實不同而各異，是
      以在認定是否為同一事件時，苟上訴人郭耀聲主張之原因
      事實與前案訴訟時主張者不同，即難認係就同一法律關係
      而為請求。次按訴訟標的為何，應由原告於起訴時表明，
      以為特定，若訴訟標的必須依其原因事實始能特定者，並
      須於起訴狀記載其原因事實（民事訴訟法第244條第1項第
      2款參照），故於請求損害賠償之訴，訴訟標的法律關係
      ，即為上訴人郭耀聲起訴時，於起訴狀所表明之原因事實
      所生之損害賠償請求權。固然，原因事實乃過去已發生之
      事實，欲以詳細表明，有時並非易事（尤以不法行為之原
      因事實為然），因此，通說認為只須依其記載足以與其他
      法律關係區別之程度，即為已足（所謂同一識別說），於
      起訴後尚得於不變更訴訟標的之情形下，就該原因事實為
      更正或補充（同法第256條參照），然若原告於起訴時，
      即已明白記載其請求權所由發生之原因事實，且於起訴後
      亦未更正或補充時，基於訴訟標的法律關係之特定乃上訴
      人郭耀聲權責之原則（處分權主義），法院自應於原告所
      特定之原因事實範圍內，判斷訴訟標的法律關係是否存在
      ，不得任加逾越。
  ２、上訴人蘇資濱雖以上訴人郭耀聲係於97年10月3日張貼「
      告知」，故上訴人蘇資濱係於97年10月4日張貼系爭侮辱
      文件，並非97年10月13日云云，復以其張貼系爭侮辱文件
      ，與張貼「通告文」二者時間緊接、地點同一，應涵攝於
      同一侵害行為之內云云置辯。惟上訴人蘇資濱既係於97年
      10月28日另行張貼「通告文」，故系爭侮辱文件倘如上訴
      人蘇資濱所稱之於97年10月4日張貼，則其先後張貼二者
      之時間上，更難謂有緊接之可言。
  ３、再者，上訴人郭耀聲為本院98年度易字第3070號上訴人蘇
      資濱妨害名譽刑事案件之被害人，其於該案偵查（臺灣臺
      中地方法院檢察署98年度他字第1990號）時，已陳明係針
      對上訴人蘇資濱張貼之「通告文」（即上訴人郭耀聲於偵
      查時所提附件5）提起告訴，沒有要告系爭侮辱文件（即
      上訴人郭耀聲於偵查時所提附件4）等語（參該案98年5月
      12日訊問筆錄第2頁第5行），業據上訴人蘇資濱提出臺灣
      臺中地方法院檢察署98年度他字第1990號該日訊問筆錄附
      卷可證。嗣上訴人郭耀聲乃於該刑事訴訟程序中具狀提起
      本院98年度附民字第324號附帶民事訴訟，起訴狀表明其
      損害賠償之原因事實為：上訴人蘇資濱於97年10月13日張
      貼系爭侮辱文件後，嗣於97年10月28日在同一處所又張貼
      「通告文」等內容之函文誹謗上訴人郭耀聲（見該附民字
      卷第4頁）；因而提起附帶民事訴訟，至犯刑事部分，則
      經本院刑事庭98年度易字第3070號以公然侮辱罪判處上訴
      人蘇資濱罰金6千元在案。嗣本院刑事庭將該附帶民事訴
      訟裁定移送民事庭審理，上訴人郭耀聲於原審（本院98年
      度訴字第2933號）審理中之99年1月5日言詞辯論期日，已
      更正、補充其原因事實之陳述，並就其所主張之上訴人蘇
      資濱所為不法侵害其名譽之行為，具體表明係：「97年10
      月28日上訴人蘇資濱在上開社區大樓張貼毀謗其之公告」
      ，嗣本院98年訴字第2933號民事判決，即以上訴人蘇資濱
      前開97年10月28日張貼「通告文」之所為，已對上訴人郭
      耀聲之名譽造成損害，而依侵權行為損害賠償判准上訴人
      蘇資濱應賠償上訴人郭耀聲新台幣5萬元之精神慰撫金，
      並駁回上訴人郭耀聲其餘部分之請求。上訴人蘇資濱雖不
      服提起上訴，但業經臺灣高等法院臺中分院99年度上易字
      第126號判決即前案判決駁回其上訴而告確定在案。可知
      臺灣高等法院臺中分院99年度上易字第126號附帶民事訴
      訟之判決，係以上訴人蘇資濱於97年10月28日張貼「通告
      文」所為之犯行及因其犯罪事實所生之損害為其審理及判
      決之對象，換言之，上訴人郭耀聲於該案附帶民事所請求
      之對象，依其原因事實之陳述並法律關係即訴訟標的之主
      張，乃係針對97年10月28日張貼「通告文」之犯罪事實所
      生之損害而為請求（刑事訴訟法第487條第1項規定、最高
      法院60年台上字第633號判例參照），在此之前上訴人蘇
      資濱是否對其有侵權行為，並不在其該案請求範圍之內。
  ４、復查，上訴人郭耀聲於前案判決確定後，固再提起本件訴
      訟請求上訴人蘇資濱損害賠償，惟其於起訴狀及原審99年
      11月1日審理中均表明其損害賠償請求權所由發生之原因
      事實，乃為上訴人蘇資濱張貼系爭侮辱文件，侵害其之名
      譽（見原審98年訴字第2285號卷第3、7、21頁），此與上
      開前案訴訟主張之原因事實即「通告文」並不相同，而不
      同之侵害名譽行為，即發生不同之損害賠償請求權。從而
      ，本件上訴人郭耀聲主張因上訴人蘇資濱張貼之系爭侮辱
      文件（姑不論係於上訴人蘇資濱所辯稱之97年10月4日或
      於上訴人郭耀聲所主張之同年月13日張貼）之損害賠償請
      求權即訴訟標的法律關係，與兩造於前案因上訴人蘇資濱
      於97年10月28日張貼「通告文」之侵權行為損害賠償民事
      事件，二者法律關係及法律上之主張即不相同，訴訟標的
      既不同，自無民事訴訟法上之一事不再理原則之適用。故
      上訴人蘇資濱以二者應涵攝於同一侵害行為之內，上訴人
      郭耀聲不得再行起訴，且上訴人郭耀聲所受之損害，業因
      前案判決命上訴人蘇資濱賠償上訴人郭耀聲5萬元而獲得
      填補云云置辯，即無可採。
（二）按因故意或過失，不法侵害他人之權利者，負損害賠償責
      任。不法侵害他人之身體、健康、名譽、自由、信用、隱
      私、貞操，或不法侵害其他人格法益而情節重大者，被害
      人雖非財產上之損害，亦得請求賠償相當之金額，民法第
      民法第184條第1項前段、第195條第1項前段定有明文。次
      按，稱名譽者，指人在社會上評價，通常指其人格在社會
      生活上所受的尊重。是稱侵害名譽者，指以言語、文字、
      漫畫或其他貶損他人在社會上的評價，使其受到憎惡、蔑
      視、侮辱、嘲笑、不齒與其往來。此即名譽之受侵害必有
      使人在社會上的評價之低落之程度，始足當之。是以，以
      言語、文字方式為侵害之方式，須達具體指謫他方，始達
      他人社會上的評價之低落之程度。經查，上訴人蘇資濱張
      貼系爭侮辱文件，內容係載：「滿口胡說，公道自在人心
      ，眾人皆知，別不要臉，無恥。」等語，已足使上訴人郭
      耀聲就其為社區住戶，在社會上評價受貶損，而達於低落
      之程度，堪認上訴人郭耀聲之名譽已受侵害。故上訴人郭
      耀聲依前揭規定請求精神慰撫金，自屬有據。
（三）末按，慰撫金數額之酌定應斟酌加害行為、加害人之身分
      、地位、家庭經濟或能力，請求人所受痛苦之程度等一切
      情狀。本院審酌上訴人郭耀聲為高中畢業，目前從事工程
      安全器材生意，每月營收約40萬元，名下有房屋1棟、土
      地17筆；上訴人蘇資濱亦為高中畢業，前任職於水利署，
      10年前退休，現未就業，其2人同為社區鄰居，因社區管
      理，生有糾紛，致上訴人蘇資濱為上開行為，及系爭侮辱
      文件之用語等侵害行為之手段等一切情狀，認為上訴人郭
      耀聲之精神上損害，應以1萬元之慰撫金為相當。上訴人
      郭耀聲徒以其張貼上開「告知」經判決賠償上訴人蘇資濱
      5萬元，指摘原審判決卻僅判上訴人蘇資濱賠償1萬元，不
      符兩件訴訟之「比例原則」云云，尚無可取。
（四）綜上所述，原審依民法第184條第1項前段及第195條第1項
      前段侵權行為之法律關係，判命上訴人蘇資濱應給付上訴
      人郭耀聲10,000元，及自起訴狀繕本送達之翌日即99年10
      月30日起至清償日止，按年息5%計算之法定遲延利息，另
      駁回上訴人郭耀聲其餘請求，並就上訴人郭耀聲勝訴部分
      ，依職權宣告假執行，經核於法並無違誤。兩造各就其敗
      訴部分提起上訴，指摘原判決就各該部分違法不當，求予
      廢棄改判，均無理由，兩造之上訴，均應駁回。
六、據上論結，本件兩造之上訴，均為無理由，依民事訴訟法第
    436條之1第3項、第449條第1項、第78條判決如主文。
中    華    民    國   100    年    12    月    23    日
                  民事第三庭    審判長法  官  顏世傑
                                      法  官  陳俞伶
                                      法  官  陳宗賢
上正本證明與原本無異。
不得上訴
中    華    民    國   100    年    12    月    23    日
                                      書記官